臺灣高等法院刑事判決
109年度上訴字第4171號
上  訴  人  
即  被  告  魏欣澄


選任辯護人  許瑞榮律師
上列上訴人即被告因違反藥事法案件，不服臺灣桃園地方法院10
7年度審訴字第2192號，中華民國109年6月11日第一審判決（起
訴案號：臺灣桃園地方檢察署107年度偵字第25964號），提起上
訴，本院判決如下：
    主  文
原判決撤銷。
魏欣澄犯過失輸入禁藥罪，處拘役伍拾日，如易科罰金，以新臺
幣壹仟元折算壹日，緩刑貳年。扣案如附表編號1、2所示之物均
沒收。
    事  實
一、魏欣澄原應注意自大陸地區購得之電子菸油內含尼古丁（Ni
    cotine）成分，屬於藥事法所規範之藥品，需經衛生福利部
    查驗登記並核准發給藥品許可證始得輸入，如未經核准擅自
    輸入即屬藥事法第22條所稱禁藥，亦無不能注意之情事。竟
    疏未注意及此，於民國105年5月6日前某日時許，以電腦設
    備連結網際網路向大陸地區某淘寶網不詳賣家購買如附表編
    號1、2所示含有尼古丁成分之電子菸油共18瓶，由該大陸地
    區賣家委託不知情之世捷航空貨運承攬有限公司（下稱世捷
    公司），向財政部關務署臺北關（下稱臺北關）申報自大陸
    地區轉由香港地區輸入品名為「貼膜」、數量「4PCE」之快
    遞貨物1批（簡易申報單號碼：CX050B26Q674號，主提單號
    碼：00000000000號，分提單號碼：0000000000號，納稅義
    務人：魏欣澄），以此方式，未經主管機關核准，自大陸地
    區轉由香港地區輸入如附表編號1、2所示含有尼古丁成分之
    電子菸油共18瓶。嗣於105年5月6日，在桃園市○○區○○路000
    號臺灣桃園國際機場遠雄航空自由貿易港區股份有限公司快
    遞專區進口倉，經臺北關人員抽核如附表編號1、2所示之物
    時，察覺有異，乃送衛生福利部食品藥物管理署（下稱衛福
    部食藥署）檢驗，均檢出尼古丁成分，始知上情，並扣得如
    附表編號1、2所示之物。
二、案經臺北關移送臺灣桃園地方檢察署檢察官偵查起訴。　　
    理  由
一、證據能力部分
  ㈠按被告以外之人於審判外之言詞或書面陳述，雖不符刑事訴
    訟法第159條之1至第159條之4之規定，而經當事人於審判程
    序同意作為證據，法院審酌該言詞陳述或書面陳述作成時之
    情況，認為適當者，亦得為證據；當事人、代理人或辯護人
    於法院調查證據時，知有第159條第1項不得為證據之情形，
    而未於言詞辯論終結前聲明異議者，視為有前項之同意；刑
    事訴訟法第159條之5定有明文。查本判決下列認定事實所引
    用之被告以外之人於審判外所為之供述證據資料，公訴人、
    上訴人即被告魏欣澄及其辯護人對本院提示之卷證，均表示
    對於證據能力沒有意見而不予爭執，且迄至言詞辯論終結前
    亦未再聲明異議，本院審酌上開證據資料製作時之情況，尚
    無違法不當或證明力明顯過低之瑕疵，亦認以之作為證據，
    應屬適當。
  ㈡本判決下列認定事實所引用之非供述證據，並無證據證明係
    公務員違背法定程序取得之證據，且與本件待證事實具有自
    然之關聯性，均得作為證據。
二、認定事實所憑之證據及理由
  ㈠上開事實，業據被告於本院審理時坦承不諱（見本院卷第49
    頁），並有進口快遞貨物簡易申報單、採證照片、臺北關扣
    押貨物收據、搜索筆錄及個案委任書附卷足憑（見他字卷第
    8至12、15、20頁）。又如附表編號1、2所示之電子菸油8瓶
    、10瓶，經各取樣1瓶送衛福部食藥署檢驗，均檢出尼古丁
    成分無訛，有衛福部食藥署105年6月23日FDA研字第1050021
    904號函暨所附檢驗報告書附卷可佐（見他字卷第13頁）。
    此外，復有如附表編號1、2所示電子菸油18瓶扣案可證。是
    依上述補強證據已足資擔保被告於本院審理時所為上開任意
    性自白與事實相符，應可採信。本件事證明確，被告確實有
    為事實欄一所載過失輸入禁藥之犯行，堪予認定。
  ㈡公訴意旨雖認被告係涉犯藥事法第82條第1項輸入禁藥罪嫌云
    云。然查：
  ⒈被告雖於原審準備程序時供稱：我知道電子菸油裡面含有尼
    古丁等語（見原審卷第33頁）；然其於原審審理時即改稱：
    我不知道電子菸油裡有尼古丁，也不知道輸入含尼古丁成分
    的電子菸油違法，是檢察官偵查時跟我說才知道等語（見原
    審卷第175、176頁）。由上可知，被告雖曾於原審準備程序
    時表示其知悉扣案電子菸油含有尼古丁成分，然其至原審審
    理時即表示，其係經檢察官於偵查中告知後，始得知上情，
    並非輸入之初即已明知及此。故被告自始至終均否認其知悉
    扣案電子菸油含有尼古丁成分，未經核准不得擅自輸入等情
    ，卷內亦無其他證據足證被告主觀上係明知扣案電子菸油含
    有尼古丁成分而故意為之，尚無從僅以被告於原審準備程序
    時所為上開對己不利之供述，遽認其主觀上明知扣案之電子
    菸油含有尼古丁成分而故意為之。
  ⒉至公訴意旨雖以：上開進口快遞貨物簡易申報單係用「貼膜
    」名義輸入電子菸油，個案委任書又由被告書立，若非經被
    告之要求，否則記載不實之商品名稱託運，可能導致收件人
    誤以為非其購買之商品或商品寄送錯誤而退貨，故實無理由
    以不實之名義申報運送，顯然係用以規避查緝等語。然被告
    於原審準備程序時，堅決否認上開進口快遞貨物簡易申報單
    之貨物名稱為「貼膜」為其所決定等語明確（見原審卷第33
    頁）。衡諸一般消費者向國外賣家訂購商品之運送流程，相
    關報關資料由賣家或貨運業者代為處理、提出者並非悖於常
    情，且卷內無其他積極證據足認上開進口快遞貨物簡易申報
    單之不實內容，係依被告之指示而製作，是本案貨物雖以上
    開不實內容申報入關，尚無從由此認定該不實內容係由被告
    所為，亦不得執此即認被告明知電子菸油含有尼古丁成分，
    方以上開不實方式申報入關以規避查緝，遽爾對被告為不利
    之認定。
  ⒊綜上，由公訴人所舉上開事證，均無法證明被告主觀上確具
    輸入禁藥之故意，即無從以藥事法第82條第1項之輸入禁藥
    罪相繩。
三、論罪
　㈠核被告所為，係犯藥事法第82條第3項之過失犯同法第82條第
    1項輸入禁藥罪。
　㈡公訴意旨雖認被告係犯藥事法第82條第1項之輸入禁藥罪嫌，
    容有未合，業如前述。惟基本社會事實同一，且經本院審理
    時當庭諭知被告涉有藥事法第82條第3項罪嫌，請檢察官、
    被告及其辯護人一併辯論（見本院卷第49頁），故無礙於被
    告之攻擊防禦權，本院自得予以審理，並依刑事訴訟法第30
    0條之規定，變更起訴法條。
四、上訴之判斷　　
    原審認被告本案事證明確，因予論罪科刑，固非無見。惟本
    件被告係犯藥事法第82條第3項之過失輸入禁藥罪，業經本
    院詳敘如前，原判決認被告係基於故意輸入禁藥之犯意而犯
    同法第82條第1項輸入禁藥罪，即有未洽。被告執此提起上
    訴，為有理由，原判決自屬無可維持，應由本院予以撤銷改
    判。
五、科刑審酌事項
　㈠爰審酌被告本應注意所輸入如附表編號1、2所示之電子菸油
    含禁藥尼古丁成分，竟疏未注意，未經主管機關許可而輸入
    之，損及我國藥品衛生管理之完整性，所為非是，惟念及被
    告至本院審理時尚能坦承過失輸入禁藥犯行，態度尚可，及
    其輸入含尼古丁成分之電子菸油數量18瓶，甫入境即為海關
    人員查獲，犯罪所生危害並未擴大，兼衡其並無前科，有本
    院被告前案紀錄表可參，素行尚可，其犯罪動機、目的、手
    段，及其自陳大學畢業之智識程度，目前從事美術編輯工作
    ，每月收入約新臺幣32,000元，家庭經濟狀況勉持，且需扶
    養罹患精神疾病之母親及就學中之胞弟等生活狀況（見原審
    卷第127頁，本院卷第19至23頁）等一切情狀，改量處如主
    文第2項所示之刑，並諭知易科罰金之折算標準。
　㈡查被告前未曾因故意犯罪受任何有期徒刑以上刑之宣告，此
    有本院被告前案紀錄表1紙附卷可憑，審酌被告因一時失慮
    ，致罹刑典，於犯罪後已坦承犯行，顯有悔悟之意，其經此
    教訓，自當知所勉而無虞再犯，本院綜核各情，認上開有期
    徒刑之宣告，已足策其自新，所宣告之刑，以暫不執行為適
    當，併依法諭知緩刑2年，用啟向上。
六、沒收
  ㈠被告行為後，刑法關於沒收規定先後於104年12月30日、105
    年6月22日修正公布，均自105年7月1日起施行，此觀刑法施
    行法第10條之3第1項規定即明。又依104年12月30日修正公
    布之刑法第2條第2項明定沒收應適用裁判時之法律，復為使
    其他法律有關沒收原則上仍適用刑法沒收規定，且規範刑法
    修正後與其他法律間之適用關係，增訂刑法施行法第10條之
    3第2項「105年7月1日前施行之其他法律關於沒收、追徵、
    追繳、抵償之規定，不再適用」之規定，就沒收適用之法律
    競合，明白揭示後法優於前法之原則，而優先適用修正後刑
    法規定。至於刑法沒收規定施行後其他法律另有特別規定者
    ，仍維持「特別法優於普通法」之原則。再違禁物係指依法
    令禁止製造、運輸、販賣、持有及行使之物而言。藥事法對
    偽藥及禁藥，並無禁止持有規定，則除其他法令另有禁止製
    造、運輸、販賣、持有及行使規定外，偽藥及禁藥，並非均
    屬違禁物（最高法院85年度台上字第4545號判決意旨參照）
    。
  ㈡查扣案如附表編號1、2所示含有尼古丁成分之電子菸油18瓶
    ，均屬藥事法第22條第1項第2款前段規定之禁藥，非屬違禁
    物，然均為被告所有，且係供被告犯本案過失輸入禁藥罪所
    用之物，均應依刑法第38條第2項前段規定宣告沒收。
據上論斷，應依刑事訴訟法第369條第1項前段、第364條、第299
條第1項前段、第300條，判決如主文。
本案經檢察官林欣怡提起公訴，被告提起上訴後，經檢察官許仲
瑩到庭執行職務。
中　　華　　民　　國　　109 　年　　12　　月　　18　　日
                  刑事第十五庭  審判長法　官  劉興浪
  　　　　　　　　　　　　　　　　　　法　官  陳信旗
  　　　　　　　　　　　　　　　　　　法　官  林怡秀
以上正本證明與原本無異。
檢察官如不服本判決，應於收受送達後20日內向本院提出上訴書
狀，其未敘述上訴之理由者並得於提起上訴後20日內向本院補提
理由書（均須按他造當事人之人數附繕本）「切勿逕送上級法院
」。
被告不得上訴。
                                      書記官  陳采薇
中　　華　　民　　國　　109 　年　　12 　 月　　18　　日
附表：
編號 菸油名稱 數量 1 Tarot （THE LOVERS） 捌瓶 2 VOODOO VAPE REVENGE 拾瓶 
附錄本案論罪科刑法條全文：
藥事法第82條
製造或輸入偽藥或禁藥者，處10年以下有期徒刑，得併科新臺幣
1億元以下罰金。
犯前項之罪，因而致人於死者，處無期徒刑或10年以上有期徒刑
，得併科新臺幣2億元以下罰金；致重傷者，處7年以上有期徒刑
，得併科新臺幣1億5千萬元以下罰金。
因過失犯第1項之罪者，處3年以下有期徒刑、拘役或科新臺幣1
千萬元以下罰金。
第1項之未遂犯罰之。